【裁判字號】    98,訴,1934
【裁判日期】    981111
【裁判案由】    返還不當得利
【裁判全文】
臺灣臺中地方法院民事判決              98年度訴字第1934號
原      告  丙○○
被      告  甲○○
訴訟代理人  陳建勛律師
複代理  人  乙○○
上列當事人間返還不當得利事件，本院於民國98年10月19日言詞
辯論終結，判決如下：
    主  文
被告應給付原告新臺幣壹佰萬元，及自民國83年11月29日起，至
清償日止，按年息百分之五計算之利息。
訴訟費用由被告負擔。
本判決於原告以新臺幣參拾參萬伍仟元為被告供擔保後，得假執
行。但被告如以新臺幣壹佰萬元為原告預供擔保後，得免為假執
行。
    事實及理由
一、原告主張：於民國（下同）83年11月29日，原告交付如附表
    所示之支票1紙予被告，委託被告轉交予其夫即訴外人王漢
    森，資作清償原告於83年9月27日，向王漢森借款新臺幣（
    下同）100萬元債務之用，惟被告事後將100萬元支票提示兌
    領而存入自已帳戶（台中縣大里市農會0000000帳號），竟
    未將款項交付王漢森以清償系爭借款債務，致原告未完成對
    王漢森之債務清償。被告無法律上之原因受有100萬元之利
    益，致原告受有100萬元之損害，依民法第182條規定，被告
    應返還不當得利100萬元及自受領時開始計付利息予原告等
    語，並聲明：被告應給付原告100萬元，及自83年11月29日
    起，至清償日止，按年息5%計算之利息。且陳明：願供擔保
    請准宣告假執行。
二、被告則以：原告業已自陳系爭交付予被告收受兌領之支票，
    係為清償對被告之配偶王漢森之100萬元借款債務而交付，
    被告收受後兌領系爭支票即非無法律上之原因，原告亦無受
    有損害可言。又原告在另案即鈞院98年度訴字第47號民事判
    決中，已抗辯：系爭交付予被告收受兌領之支票，係為清償
    對被告之配偶王漢森之100萬元借款而交付被告，王漢森固
    否認原告上開抗辯，致原告受敗訴之判決，而應返還王漢森
    100萬元借款，惟原告對前開民事判決亦已提起上訴，原告
    主張之事實是否有理由，應由該二審法院判斷後再作主張，
    否則原告如一方面受上訴勝訴判決，且在本案又對被告取得
    100萬元之執行名義，原告一面坐享清償債務之利益，一方
    面又擬對其清償之款項自被告處取回，實屬不當；況系爭支
    票並非原告對王漢森清償100萬元債務，乃係原告對被告所
    為借貸之償還等語，資為抗辯，並聲明：原告之訴及假執行
    之聲請均駁回。且陳明：如受不利益之判決，願供擔保請准
    宣告免為假執行。
三、原告主張：其於83年交付如附表所示面額100萬元之支票予
    被告，被告並於同日兌現在其所有之大里市農會帳號為
    0000000號帳戶內提示兌領100萬元之事實，被告所不爭執，
    並有系爭支票影本1份、大里市農會98年3月20日0000000000
    0號函1份附卷可稽，應堪信為真實。又原告主張其交付系爭
    支票予被告，係委請被告轉交其夫即王漢森，以清償原告向
    王漢森於83年9月27日所借貸之100萬元債務，被告存入自己
    所有之上開大里市農會帳戶內兌領後，未將款項交付予王漢
    森，致原告未完成對王漢森100萬元借款債務之清償，被告
    無法律上原因而受有100萬元之利益，應返還該100萬元及該
    100萬元所生之利息等語。雖原告之主張為被告所否認，並
    以前詞置辯，惟查：
（一）按無法律上之原因而受利益，致他人受損害者，應返還其
      利益。雖有法律上之原因，而其後已不存在者，亦同。民
      法第179條定有明文。本件原告交付系爭支票予被告收受
      ，被告將之存入自己所有之上開大里市農會帳戶內兌領，
      被告有自原告處取得100萬元之事實，已如前述；又原告
      於83年9月27日，有向被告之配偶王漢森借款100萬元之事
      實，亦為兩造所不爭執；且王漢森就前述100萬元借款債
      務，已對原告起訴請求返還而獲勝訴判決，業經本院調98
      度訴字第47號民事事件卷宗，查核屬實，並有該案號之民
      事判決一份，在卷可稽，是原告主張其對王漢森所負前述
      100萬元借款債務，因被告未將其所交付之100萬元，持以
      對王漢森清償系爭原告向王森借貸之100萬元債務，至原
      告積欠王漢森前述借款債務而未消滅之事實，亦可認定。
      再者，原告主張其交付系爭100萬元予被告，係委請被告
      代向王漢森清償系爭100萬元借款債務，雖為被告否認，
      並陳稱：系爭100萬元係原告用以清償對被告所積欠之債
      務云云，惟按當事人主張有利於己之事實者，就其事實有
      舉證之責任。民事訴訟法第277條前段，定有明文。本件
      被告就原告對其負有100萬元債務之事實，未舉任何證據
      以資證明，自難採信。是原告主張其交付100萬元予被告
      ，惟被告將該款占為己有，而未對王漢森清償，以致原告
      對王漢森之100萬元借款債務未消滅之事實，應屬可採。
      按原告交付系爭100萬元予被告收受之目的，係請被告代
      向王漢森清償債務，被告未代為清償而占為己有，其明知
      無律上之原因而受利益，致原告受損害，依法自應將不當
      得利返還予原告。是原告主張其得請求被告返還系爭100
      萬元之不當得利，於法有據。
（二）又不當得利之受領人，不知無法律上之原因，而其所受之
      利益已不存在者，免負返還或償還價額之責任。受領人於
      受領時，知無法律上之原因或其後知之者，應將受領時所
      得之利益，或知無法律上之原因時所現存之利益，附加利
      息，一併償還；如有損害，並應賠償。民法第182條亦定
      有明文。按被告於83年11月29日，自原告處受領100萬元
      ，明知該款為原告委託被告持以代向王漢森清償債務之用
      ，被告竟將之占為己有，獲取不當得利，依上開法文規定
      ，自應返還100萬元不當得利及自受領時加給付利息予原
      告。
四、綜上所述，原告並未積欠被告債務，而原告交付100萬予被
    告，係委請被告用來清償原告對王漢森之100萬元借款債務
    ，然被告卻未交付系爭票款予王漢森，被告知其無受領系爭
    支票票款之權利，竟將票款據為己有，致原告受有損害，被
    告自始知其未有受領權，被告屬自始惡意受領人，從而，原
    告依不當得利返還請求權之法律關係，請求被告給付100 萬
    元及自83年11月29日起，至清償日止，按年息5%計算之利息
    ，為有理由，應予准許。
五、本件兩造均陳明願供擔保，請准宣告假執行及免為假執行，
    經核並無不合，爰各酌定相當之擔保金額准許之。
六、本件判決之基礎已臻明確，兩造其餘攻擊防禦方法及舉證，
    核與判決無影響，毋庸一一論列，併此敘明。
七、訴訟費用負擔及假執行宣告依據：民事訴訟法第78條、第39
    0條第2項、第392條第2項、第3項。
中    華    民    國    98    年    11    月    11    日
                  民事第四庭  法  官  王金洲
以上正本係照原本作成
如對本判決上訴，須於判決送達後20日內向本院提出上訴狀
中    華    民    國    98    年    11    月    11    日
                              書記官  魏愛玲
附表：
┌──┬───┬───┬───┬───┬────┐
│編號│票號  │金額  │發票日│提示日│付款人  │
├──┼───┼───┼───┼───┼────┤
│ 一 │233431│100 萬│83年11│83年11│第一銀行│
│    │      │      │月29日│月29日│太平分行│
└──┴───┴───┴───┴───┴────┘
（以下空白 ）


司法院資訊處製作；財團法人民間司法改革基金會備份。
